臺灣屏東地方法院民事判決　　　　　　　 99年度訴字第272號
原　　　告　薛蓬春
被　　　告　簡睿騰
　　　　　　劉寓蕎
　　　　　　楊筑鈞
　　　　　　余明月
　　　　　　張嘉芬
　　　　　　李成得
　　　　　　詹黃素慧
　　　　　　簡文斌
兼上列六人
訴訟代理人　陳文靜
上列當事人間請求塗銷土地所有權移轉登記事件，本院於民國10
0 年7 月13日言詞辯論終結，判決如下：
    主      文
原告之訴駁回。
訴訟費用由原告負擔。
    事實及理由
一、本件原告依民法第767 條第1 項規定，請求社團法人中華民
    國慈惠善導書院文化教育研究協會（以下簡稱慈惠善導書院
    ）常務理事即被告簡睿騰、余明月及理事即被告劉寓蕎、楊
    筑鈞、張嘉芬、李成得、詹黃素慧、簡文斌，向本院登記處
    辦理慈惠善導書院自門牌號碼屏東縣高樹鄉○○村○○路1
    號遷出之登記，於訴狀送達後，追加慈惠善導書院理事長陳
    文靜為被告。其追加之訴與原訴均係原告本於所有權之作用
    ，請求辦理慈惠善導書院之遷出登記，且均係以原告是否為
    上開房屋之真正所有權人為爭點，前後兩訴之原因事實，有
    其社會事實上之共通性及關聯性，且原請求所主張之事實及
    證據資料，於追加之訴得加以利用，而在同一程序統一解決
    紛爭，足認其請求之基礎事實同一，則依民事訴訟法第255
    條第1 項第2 款規定，原告所為訴之追加，於法即無不合，
    應予准許。又被告簡睿騰、劉寓蕎經合法通知，未於言詞辯
    論期日到場，核無民事訴訟法第386 條各款所列情形，爰依
    原告之聲請，由其一造辯論而為判決，合先敘明。
二、原告主張：伊於民國94年間經由拍賣取得坐落屏東縣高樹鄉
    ○○段149-58、149-806 、149-903 地號土地及其地上135
    建號建物（即門牌號碼同鄉○○村○○路1 號房屋，下稱系
    爭土地及房屋），並將之貸與慈惠善導書院使用，嗣於95年
    間伊發覺被告陳文靜使用詐術詐害其他信徒，乃離開慈惠善
    導書院，不再參加慈惠善導書院舉辦之活動。詎慈惠善導書
    院竟更換大門門鎖禁止伊進入，且於97年7 月26日成立社團
    法人後，未經伊同意，即由被告陳文靜出具房屋借用同意書
    ，記載其將系爭房屋貸與慈惠善導書院使用，期限自97年7
    月1 日起至98年6 月30日止，憑以報請內政部核准立案，並
    由全體理事即被告等人於98年間向本院登記處聲請辦理法人
    設立登記，將慈惠善導書院之會址登記設於屏東縣高樹鄉○
    ○村○○路1 號，而妨害伊之所有權，依民法第767 條第1
    項規定，伊得請求被告向本院登記處辦理遷出登記，以除去
    其妨害等情，並聲明：(一)被告應向本院登記處辦理慈惠善導
    書院自門牌號碼屏東縣高樹鄉○○村○○路1 號遷出之登記
    。(二)訴訟費用由被告負擔。
三、被告簡睿騰、劉寓蕎未於言詞辯論期日到場，亦未提出書狀
    作何聲明或陳述。其餘被告則以：系爭土地及房屋原係慈惠
    善導書院向訴外人羅能清借用，於89年5 月1 日正式進入使
    用，嗣因羅能清之債權人聲請查封、拍賣，慈惠善導書院乃
    借用原告之名義參加投標，並於得標之後將系爭土地及房屋
    借名登記於原告名下，慈惠善導書院方為系爭土地及房屋之
    真正所有權人，原告以其所有權被妨害為由，請求渠等向本
    院登記處辦理慈惠善導書院會址之遷出登記，非有理由等語
    ，資為抗辯，並聲明：(一)原告之訴駁回。(二)訴訟費用由原告
    負擔。
四、經查：本院94年度執字第8448號債權人中國信託商業銀行與
    債務人羅能清、謝琇瑩間清償債務民事執行事件，於94年8
    月31日拍賣羅能清所有系爭土地及房屋，由原告以總價新台
    幣5,360,900 元得標，並於同年9 月6 日發給不動產權利移
    轉證書，同年10月6 日辦畢登記，迄今系爭土地及房屋仍登
    記為原告所有。又慈惠善導書院於97年7 月26日成立社團法
    人，由被告陳文靜當選為理事長，被告簡睿騰、余明月當選
    為常務理事，被告劉寓蕎、楊筑鈞、張嘉芬、李成得、詹黃
    素慧、簡文斌當選為理事，且由被告陳文靜出具系爭房屋之
    借用同意書，經報請內政部於97年10月7 日以台內社字第09
    70141951號函准予立案，而發給全國性及區級人民團體立案
    證書、全國性及區級人民團體負責人當選證明書。被告等全
    體理事復於98年3 月27日向本院登記處聲請辦理法人設立登
    記，即事務所所在地（即會址）設於屏東縣高樹鄉○○村○
    ○路1 號，完成登記後，業經本院登記處於98年6 月1 日發
    給法人登記證書各事實，為兩造所不爭執（被告簡睿騰、劉
    寓蕎除外），並有土地登記謄本、建物登記謄本、房屋借用
    同意書、慈惠善導書院第1 屆選任職員簡歷冊、第1 屆第1
    次會員大會紀錄、第1 屆第1 次理監事會議紀錄及法人登記
    證書附卷可稽（見本院卷第7 至10頁、12頁反面、14至17頁
    及110 頁），並經調閱本院94年度執字第8448號民事執行事
    件及98年度法登社字第4 號登記事件卷宗查明無訛，堪信為
    實在。
五、本件之爭點為：(一)系爭房屋是否借名登記於原告名下？(二)原
    告本於所有權之作用，請求被告就慈惠善導書院登記之事務
    所所在地辦理遷出登記，是否於法有據？茲分別論述如下：
(一)、按法院於確定判決理由中，對訴訟標的以外當事人所主張或
    抗辯之重要爭點，本於兩造辯論之結果所為之判斷結果，除
    有顯然違背法令，或當事人提出新訴訟資料足以推翻原判斷
    之情形外，於同一當事人間，就與該重要爭點有關之他訴訟
    ，不得再為相反之主張，法院亦不得作相異之判斷，此源於
    訴訟上之誠信原則及當事人公平之訴訟法理，避免紛爭反覆
    發生，以達「一次解決紛爭」所生之一種判決效力（拘束力
    ），即所謂「爭點效」，當為程序法所容許（最高法院96年
    度台上字第2569號判決意旨參照）。又在普通共同訴訟人相
    互間，利害關係雖各獨立，惟事實之真偽僅應有一存在，於
    同一訴訟程序就同一事實，應作相同之認定，若在共同訴訟
    人間就同一事實，因各共同訴訟人有無舉證或曾否參與該證
    據資料或承認與否，而作相異之認定，為兩種不同之判斷，
    顯與民事訴訟應認定真實事實之本旨有違，亦應有證據共通
    原則之適用，方屬合理（最高法院86年度台上字第931 號判
    決意旨參照）。查原告曾依民法第767 條規定，本於所有權
    之作用，訴請被告陳文靜返還系爭土地及房屋，經本院以97
    年度訴字第53號判決駁回原告之請求，並經臺灣高等法院高
    雄分院以98年度上字第112 號判決及最高法院以99年度台上
    字第2365號裁定先後駁回原告之上訴，而告確定，有臺灣高
    等法院高雄分院98年度上字第112 號民事判決及最高法院99
    年度台上字第2365號民事裁定在卷可憑（見本院卷第115 、
    150 頁），並經本院調閱該訴訟事件歷審卷宗查明屬實。該
    訴訟事件最主要之爭點即為系爭土地及房屋是否慈惠善導書
    院借名登記於原告名下，審理結果認定系爭土地及房屋係慈
    惠善導書院借名登記為原告名義，原告並非真正所有權人（
    見本院卷第119 頁反面所附臺灣高等法院高雄分院98年度上
    字第112 號判決理由），且該確定判決並無顯然違背法令之
    情形，原告亦未於本件提出足以推翻原判斷之新訴訟資料，
    則依前揭關於爭點效及證據共通原則之說明，本院自不得作
    相異之判斷。從而，系爭房屋即應認係慈惠善導書院借名登
    記於原告名下，慈惠善導書院方為系爭房屋真正之所有權人
    。
(二)、按所有人對於妨害其所有權者，得請求除去之；法人以事務
    所之新設、遷移或廢止，其他登記事項之變更，而為登記或
    為登記之更正及註銷者，由董事（或理事）聲請之，民法第
    767 條第1 項及非訟事件法第85條第1 項固定有明文。惟稱
    借名登記者，謂當事人約定一方將自己之財產以他方名義登
    記，而仍由自己管理、使用、處分，他方允就該財產為出名
    登記之契約，其成立側重於借名者與出名者間之信任關係，
    在性質上應與委任關係同視，倘其內容不違反強制、禁止規
    定或公序良俗者，應賦予無名契約之法律上效力，並類推適
    用民法委任之相關規定（最高法院98年度台上字第76號及第
    990 號判決意旨參照）。如上所述，系爭房屋係慈惠善導書
    院借名登記於原告名下，慈惠善導書院方為系爭房屋真正之
    所有權人，則原告雖因借名而登記為系爭房屋之所有權人，
    但慈惠善導書院仍擁有其管理、使用、處分之權利，慈惠善
    導書院將其事務所所在地（會址）登記設於系爭房屋，原告
    自不得對慈惠善導書院主張其所有權受有妨害而請求除去之
    ，從而，原告本於所有權之作用，請求慈惠善導書院全體理
    事即被告就其登記之事務所所在地向本院登記處辦理遷出登
    記，於法即屬無據。
六、綜上所述，本件原告依民法第767 條第1 項規定，請求被告
    向本院登記處辦理慈惠善導書院自門牌號碼屏東縣高樹鄉○
    ○村○○路1 號遷出之登記，為無理由，應予駁回。兩造其
    攻擊防禦方法及舉證，於本件判決結果不生影響，爰不一一
    論述，併此敘明。
七、據上論結，本件原告之訴為無理由，依民事訴訟法第385 條
    第1 項前段、第78條，判決如主文。
中    華    民    國   100    年    7     月    27    日
                    民事第二庭    法  官  春生
正本係照原本作成。
如不服本判決，應於收受送達後20日內向本院提出上訴書狀，其
未表明上訴理由者，應於提出上訴後20日內向本院補提理由書狀
（均須按他造當事人之人數附繕本）。
中    華    民    國   100    年    8     月    3     日
                                  書記官  魏慧夷